【裁判字號】    97,台上,1414
【裁判日期】    970403
【裁判案由】    違反商業會計法
【裁判全文】
最高法院刑事判決            九十七年度台上字第一四一四號
上  訴  人  甲○○
上列上訴人因違反商業會計法案件，不服台灣高等法院中華民國
九十六年十二月六日第二審更審判決（九十六年度上更(二)字第二
二０號，起訴案號：台灣台北地方法院檢察署八十七年度偵字第
二一七六二號），提起上訴，本院判決如下：
    主  文
原判決撤銷，發回台灣高等法院。
    理  由
本件原判決撤銷第一審之科刑判決，改判論處上訴人甲○○連續
商業負責人，以明知為不實之事項，而填製會計憑證及記入帳冊
罪刑，固非無見。
惟查：（一）上訴人行為後，商業會計法業於民國九十五年五月
二十四日修正公布（全文），其第七十一條之法定本刑，原為「
處五年以下有期徒刑、拘役或科或併科新台幣十五萬元以下之罰
金」，經提高為「處五年以下有期徒刑、拘役或科或併科新台幣
六十萬元以下之罰金」，比較新舊法之結果，以修正前即行為時
法律為有利於上訴人，依九十四年二月二日修正公布，並於九十
五年七月一日施行之刑法第二條第一項前段規定（依本院九十五
年五月二十三日、九十五年度第八次刑事庭會議決議，新刑法第
二條第一項之規定，係規範行為後法律變更所生新舊法律比較適
用之準據法，於新刑法施行後，應適用新刑法第二條第一項之規
定，為「從舊從輕」之比較），應適用行為時之法律；原判決認
上訴人所為成立商業會計法第七十一條第一款之罪，並未說明如
何為新舊法律之比較適用，難認允洽。（二）採為判決基礎之證
據資料，必須經過調查程序，以顯示於審判庭者，始與直接審理
主義相符，否則其所踐行之訴訟程序，即屬違背法令。原判決認
定上訴人有明知為不實之事項，而記入互利公司之「總分類帳」
、「明細分類帳」、「日記帳」等會計帳冊之犯罪事實，而論以
商業會計法第七十一條第一款之罪。但並未於審判期日依刑事訴
訟法第一百六十五條之規定提示上述「總分類帳」及「日記帳」
命上訴人辯論，或告以要旨，逕採為犯罪之論據，其訴訟程序之
踐行，自屬於法有違。（三）刑事訴訟法既規定證據之證明力，
由法院本其確信自由判斷，關於人證之供述，法院自可斟酌一切
情形以為取捨，不能因供述時期有先後不同，即執為判定證據力
強弱之標準；否則，將造成因警詢之時間順序通常在先，該審判
外陳述之證據價值，反優於審判中經具結、詰問等程序所為陳述
之不當結果。證人歐陽偉鑫在第一審之供證，與其在法務部調查
局北部地區機動工作組（下稱北機組）之陳述不符，究竟何者為
可採，事實審法院即應衡酌案內一切證據，以為取捨。原判決理
由四乙之(5)說明：「證人歐陽偉鑫固於原審審理時否認其於調查
中所為之供述，證稱：隆銓公司將桃李春風工程委由互利公司承
包施作等語。惟證人或當事人事後翻異其案發初供之陳述，依經
驗法則，案發時之供述較少權衡利害得失或受他人干預，比之事
後翻異之詞可信，故除非可證明其更異之詞與事實相符，或其初
供係虛偽者外，自不得任意捨棄初供不採。是以應以證人歐陽偉
鑫先前之供述為可採。被告空言辯稱歐陽偉鑫於法務部調查局的
證詞係出於不自由意思下所為，不可採信，惟並未舉出證據證明
之，尚難認被告此部分所辯屬可採認」等語（見原判決第十四頁
第十八至二九行）。原判決以「依經驗法則，案發時之供述較少
權衡利害得失或受他人干預，比之事後翻異之詞可信」為由，而
認「應以證人歐陽偉鑫先前之供述為可採」，適用法則，已難謂
當。況被告並無自證無罪之義務，上訴人在原審辯稱歐陽偉鑫在
北機組之陳述係出於非任意性，原審遽以上訴人「並未舉出證據
證明」，即認上訴人就此所辯無可採信，亦難認適法。（四）判
決不問其為如何之種類，均須敘述理由，所謂理由，即說明判決
主文所由構成之根據，如未為記載，或主文與事實不相符合，或
記載前後抵觸，或一部不載理由，或主文與理由衝突，均為判決
不載理由，或所載理由矛盾，其判決當然違背法令。原判決理由
認定上訴人所為，係犯商業會計法第七十一條第一款之不實填製
會計憑證及記入帳冊罪。並說明商業會計法第七十一條第一款以
明知為不實之事項，而填製會計憑證或記入帳冊之罪，原即含有
業務上登載不實之本質，上訴人明知本案統一發票均屬登載不實
，乃不實之事項，竟據以填製會計憑證及記入帳冊，並持以申報
稅捐，係犯不實填製會計憑證及記入帳冊罪，即不應再論以修正
前刑法第二百十六條、第二百十五條行使業務上登載不實文書罪
等語（見原判決第三八頁倒數第二行以下、第三八頁第一至六行
）。嗣又敘述：公訴人就犯罪事實一(三)所犯「行使業務上登載不
實文書罪」部分，雖未起訴，然該部分事實與起訴之不實記入帳
冊罪部分有連續犯之裁判上一罪關係等語（見原判決第三九頁第
十至十三行）。不無理由矛盾之違法情形。（五）原判決理由先
說明：互利公司於八十一年八月二十日、七月十日分別將其中景
觀、土木部分工程以新台幣九十萬八千二百五十元、二十九萬元
（含營業稅）之價格轉包予華心、建瑩公司，華心公司於八十二
年九月二十四日開立同額、編號為ＴＢ00000000號之統一發票予
互利公司，建瑩公司則於八十二年十月一日開立同額、編號為Ｔ
Ｈ00000000號之統一發票予互利公司，互利公司於八十二年十月
五日、「九月二十日」均以現金支付工程款，並以上開統一發票
為進項憑證等語（見原判決第七頁第十九至二六行），嗣又認定
：互利公司所承包之內轆溪工程，業於八十二年一月十一日經業
主驗收完竣，而華心、建瑩公司分別於同年九月二十四日、十月
一日始開立發票，互利公司於同年十月五日、「十月一日」始支
付工程款予華心、建瑩公司等語（見原判決第九頁倒數第三行以
下、第十頁第一行）。對於互利公司付款予建瑩公司之時間，前
後認定不一，不無理由矛盾。以上或為上訴意旨所指摘，或為本
院得依職權調查之事項，應認原判決仍有撤銷發回更審之原因。
原判決理由九關於不另諭知上訴人無罪部分，既經檢察官起訴書
指明與前開論罪部分有裁判上一罪關係，依審判不可分原則，應
一併撤銷發回，附予說明。
據上論結，應依刑事訴訟法第三百九十七條、第四百零一條，判
決如主文。
中    華    民    國  九十七  年    四    月    三    日
                      最高法院刑事第三庭
                          審判長法官  莊  登  照
                                法官  黃  一  鑫
                                法官  徐  昌  錦
                                法官  許  錦  印
                                法官  魏  新  和
      本件正本證明與原本無異
                                      書  記  官
中    華    民    國  九十七  年    四    月    九    日
                                                 H


司法院資訊處製作；財團法人民間司法改革基金會備份。
